臺灣臺北地方法院刑事判決　　　　　　　 93年度自字第278號
自　訴　人　丁○○
代　理　人　楊揚律師
被　　　告　丙○○
　　　　　　乙○○
共　　　同
選任辯護人　連銀山律師
上列被告等因誣告案件，經自訴人提起自訴，本院判決如下：
    主  文
丙○○、乙○○均無罪。
    理  由
一、自訴意旨略以：被告乙○○為麗汝齒股份有限公司（下簡稱
    麗汝齒公司）之負責人，被告丙○○為該公司之總經理。自
    訴人自民國九十年七月間起受僱於麗汝齒公司，擔任總經理
    助理工作，任職期間，丙○○數次以麗汝齒公司客票向自訴
    人調現，自訴人均配合周轉以應其所需，詎至九十一年六月
    底，即丙○○所持之客票發票日即將屆至前，丙○○突告稱
    ：麗汝齒公司擬遷至臺北縣中和市○○路營業，欲與自訴人
    終止勞動契約等語，自訴人因麗汝齒公司不經預告即終止僱
    傭契約，遂依勞動基準法向其請求資遣費及預告期間工資，
    丙○○亦同意給付新臺幣（下同）八萬元，並於九十一年七
    月五日如數匯交自訴人。詎丙○○、乙○○明知給付者為資
    遣費，竟基於意圖使自訴人受刑事處分之犯意聯絡，於九十
    一年九月五日共同以麗汝齒公司名義向本院提起自訴，誣稱
    自訴人係意圖為自己不法之所有，以欲檢舉麗汝齒公司逃漏
    稅為由，向麗汝齒公司恐嚇取財，麗汝齒公司因而交付八萬
    元云云。上開自訴人案件經本院審理，丙○○於庭訊中坦承
    給付之八萬元為資遣費，本院嗣於九十二年七月三日以九十
    一年度自字第六六六號判決自訴人無罪，丙○○、乙○○自
    知所訴情事不實，亦未再上訴，前開恐嚇取財部分業已判決
    自訴人無罪確定；因認丙○○、乙○○共同涉犯刑法第一百
    六十九條第一項之誣告罪嫌云云。
二、按犯罪事實應依證據認定之，無證據不得推定其犯罪事實，
    又不能證明被告犯罪或其行為不罰者，應諭知無罪之判決，
    刑事訴訟法第一百五十四條、第三百零一條第一項分別定有
    明文。次按認定不利於被告之事實，須依積極證據，茍積極
    之證據本身存有瑕疵而不足為不利於被告事實之認定，即應
    為有利於被告之認定，更不必有何有利之證據，而此用以證
    明犯罪事實之證據，猶須於通常一般人均不至於有所懷疑，
    堪予確信其已臻真實者，始得據以為有罪之認定，倘其證明
    尚未達到此一程度，而有合理性之懷疑存在，致使無從為有
    罪之確信時，即應為無罪之判決，此有最高法院八十二年度
    臺上字第一六三號判決、七十六年臺上字第四九八六號、三
    十年上字第八一六號等判例意旨可資參照。又按刑法第一百
    六十九條第一項之誣告罪，以意圖他人受刑事或懲戒處分，
    而向該管公務員誣告為要件，故該項犯罪不特須指出具體事
    實，足以使人受刑事或懲戒處分，且須明知其虛偽，具有故
    意構陷之情形，始能成立，如對於事實有所誤認或懷疑，或
    事出有因，懷疑他人涉嫌犯罪而向偵查機關告訴（發）或向
    法院自訴，縱令所告案件經檢察官處分不起訴或法院判決無
    罪，因申告人主觀上欠缺誣告之故意，自不能令負誣告罪責
    ，此據最高法院二十二年度上字第二三六八號判例、四十年
    度臺上字第八八號判例、八十二年度臺上字第一六三七號判
    決、及八十三年度臺上字第三○○號判決等闡釋甚明。
三、自訴人認丙○○、乙○○涉犯誣告罪嫌，係以麗汝齒公司九
    十一年九月五日自訴狀、丙○○於本院九十一年度自字第六
    六六號案件九十二年六月十六日審判時所為證述、本院九十
    一年度自字第六六六號刑事判決、臺灣高等法院九十二年度
    上訴字第二五六三號刑事判決為其主要論據。訊據丙○○、
    乙○○均堅決否認有何誣告犯行，辯稱：渠等係因自訴人未
    經麗汝齒公司同意，即擅自將其胞姊鍾美櫻及鍾美櫻子女周
    宜箴、周梓筠以麗汝齒公司為投保單位辦理加入勞工保險（
    下簡稱勞保）及全民健康保險（下簡稱健保），且經丙○○
    於九十一年五月間發覺後屢次規勸仍不悔改，復有將麗汝齒
    公司支票侵占之可疑行為，始將之解僱，依法本無須給付資
    遣費及預告工資，然因自訴人以「你們公司的帳我很清楚，
    內、外帳差距很大，你們看著辦」等言詞，表達若不給付資
    遣費等，即欲向稅捐機關檢舉麗汝齒公司有逃漏稅情事，渠
    等受其脅迫始不得己給付自訴人八萬元之資遣費及預告工資
    ，故渠等以麗汝齒公司名義具狀稱：「被告丁○○竟以欲檢
    舉自訴人逃漏稅為由，恐嚇自訴人必須給予相當三個月薪水
    之金錢，否則要自訴人公司看著辦，自訴人受此恐嚇遂與被
    告丁○○討價還價，以八萬元解決，並於九十一年七月五日
    匯入被告丁○○的帳戶」等語，向本院對自訴人提起恐嚇取
    財之自訴，自無任何誣告之情事等語。
四、經查：
（一）本件自訴人確有將非屬麗汝齒公司員工之鍾美櫻、周宜箴
      、周梓筠以麗汝齒公司為投保單位辦理加入勞保、健保等
      情，除據自訴人自陳在卷外（見本院卷第一○九頁反面）
      ，並經被告二人陳述明確，另有證人即麗汝齒公司股東甲○○證述屬實（見本院卷第一○四頁反面）。自訴人雖稱
      上開加保行為係經丙○○同意，惟為丙○○所否認，自訴
      人又迄未能舉證以實其說，是自難認定其所言屬實。而自
      訴人因其上述行為，業經臺灣高等法院以九十二年度上訴
      字第二五六三號判決認定自訴人係犯刑法第二百十六條、
      二百十條行使偽造私文書罪，量處有期徒刑八月，此參上
      開判決即明（見本院卷第三○至三九頁），是足認自訴人
      確有未經麗汝齒公司同意之不當加保行為。另自訴人於其
      任職於麗汝齒公司期間（即九十年七月十六日至九十一年
      六月二十八日），意圖為自己不法之所有，將其業務上所
      收受並持有之麗汝齒公司對外收取之貨款支票侵吞入己等
      情，業經本院以業務侵占罪判處自訴人有期徒刑十月在案
      ，此亦有本院九十三年度易字第一五○七號判決在卷可憑
      （見本院卷第一六三至一六六頁），是被告抗辯渠等係因
      自訴人有上述不當加保及業務侵占之行為始依法將自訴人
      解僱等語，自有所據。
（二）自訴人上開不當加保行為，於九十一年五月間始經丙○○
      發覺，並要求自訴人辦理勞健保退保手續，惟自訴人遲至
      九十一年七月三日始辦妥鍾美櫻、周宜箴、周梓筠之勞健
      保退保手續等情，業經臺灣高等法院九十二年度上訴字第
      二五六三號判決認定屬實，顯見自訴人之不法行為經丙○○發覺後，丙○○並非即時解僱自訴人，而係給予其自省
      機會，故麗汝齒公司雖仍給付自訴人九十一年五、六月之
      全額薪資，未有扣抵情事，尚無悖於常情，自不能以此即
      將自訴人不當加保情事合理化。另乙○○曾於九十一年八
      月九日他案警詢時，表示自訴人會離職係因為丙○○發現
      其舉止怪異，故將其辭退等語（見本院卷第九十頁反面警
      詢筆錄），丙○○亦曾於本院九十一年度自字第六六六號
      案件審理時，證述：覺得自訴人怪怪的，所以將其開除等
      語（見該案九十二年六月十六日審理筆錄，本院卷第十四
      頁）。承前所述，自訴人既為不當之加保、又有侵占公司
      支票情事，被告覺得自訴人舉止怪異，本屬正常，故雖被
      告於上揭陳述中，未清楚表明辭退自訴人之原因係辦理勞
      健保之問題，亦不能以此反認自訴人不當之加保行為非為
      被告解僱自訴人之原因。再者，麗汝齒公司遭自訴人侵占
      之貨款支票，其發票日雖為九十一年六月三十日起至九十
      一年十月二十五日止，此參上開本院九十三年度易字第一
      五○七號判決可明，然而於商業習慣上，開立遠期支票已
      屬常態，是支票上記載之發票日，本難認係實際發票日，
      而持票人收受支票之日期，亦極有可能早於票載發票日；
      參以乙○○曾於九十一年八月九日他案警詢中供稱：「因
      我所有臺灣中小企銀復興分行AP0000000號支票於本年度
      （九十一年）七月一日在右址（麗汝齒公司）三樓失竊，
      故我於七月二十六日至右述銀行掛失止付」，「該票據失
      竊詳細時地我不清楚，但我確定是我公司會計丁○○所為
      ，失竊時間應該是她離職前幾個月所為，當時我並無報案
      」等語（見本院卷第九○頁反面）；證人甲○○於本院審
      理時證述：所謂舉止怪異，是我們懷疑自訴人的操守，因
      為我們公司票掉了，懷疑是自訴人拿的，但是沒有證據等
      語（見本院卷第一○七頁反面），在在均指明自訴人於離
      職前，被告等即懷疑自訴人有侵占或竊盜公司支票之行為
      ，證人甲○○之證述與被告之供述，均互核無訛，並無相
      左之處。自訴人徒以麗汝齒公司遭侵占之客票票載發票日
      係在九十一年六月三十日後，且被告確認支票未存進麗汝
      齒公司帳戶之時間係在九十一年七月間，即主張被告供稱
      自訴人舉止怪異故予以解僱等語與事實不符，實非可採。
（三）按勞工有違反勞動契約或工作規則，情節重大者，雇主得
      不經預告終止契約，勞動基準法十二條第一項第四款定有
      明文，復依同法第十八條規定，依上開理由終止勞動契約
      者，勞工不得向雇主請求預告期間工資及資遣費。復按「
      非有左列情形之一者，雇主不得預告勞工終止勞動契約：
      一、歇業或轉讓時。二、虧損或業務緊縮時。三、不可抗
      力暫停工作在一個月以上時。四、業務性質變更，有減少
      勞工之必要，又無適當工作可供安置時。五、勞工對於所
      擔任之工作確不能勝任時。」、「勞工在第五十條規定之
      停止工作期間或第五十九條規定之醫療期間，雇主不得終
      止契約。但雇主因天災、事變或其他不可抗力致事業不能
      繼續，經報主管機關核定者，不在此限。」，同法第十一
      條、第十三條亦有明文，再依同法第十六條、第十七條規
      定，雇主依上開第十一條、第十三條但書終止勞動契約者
      ，須支付勞工預告期間工資及資遣費。查：自訴人在麗汝
      齒公司任職期間，係擔任公司之會計一節，迭經臺灣高等
      法院九十二年度上訴字第二五六三號判決、本院九十三年
      度易字第一五○七號判決認定無訛，復經證人甲○○、徐
      慧於本院審理時證述明確（見本院卷第一○四頁反面、第
      一三一頁反面），自屬真實，故自訴人對於麗汝齒公司之
      帳目應知之甚詳，而得以知悉麗汝齒公司之內外帳確有差
      異，若被查獲，除補足應納稅額外，另會遭受主管機關之
      處罰。而本件自訴人遭解僱後，丙○○係因自訴人以「你
      們公司的帳我很清楚，內、外帳差距很大，你們看著辦」
      等言詞，表達若不給付資遣費及預告工資等，即欲向稅捐
      機關檢舉麗汝齒公司有逃漏稅情事，自訴人受其脅迫始不
      得己給付其八萬元之資遣費及預告工資等情，業據證人甲○○證述明確（見本院卷第一○五、一○六頁），是此部
      分事實自非子虛。又麗汝齒公司因自訴人之不當加保行為
      ，須額外支付鍾美櫻、周宜箴、周梓筠之勞健保費用，其
      受有損害自明；另麗汝齒公司既係因自訴人不當加保之非
      法行為而解僱自訴人，在麗汝齒公司之負責人、總經理即
      被告二人之認知裡，本於勞動基準法上開相關規定，渠等
      本無須給付自訴人資遣費及預告期間工資。惟渠等竟未要
      求自訴人歸還額外支付之勞健保費用，置其損失而不論，
      復於九十一年七月五日再給付八萬元之資遣費及預告工資
      予自訴人，衡諸常情，渠等若非受到不可抗拒之因素介入
      ，應不會如此作為，益徵丙○○代表麗汝齒公司給付八萬
      元資遣費、預告工資予自訴人，應係受到自訴人欲檢舉公
      司逃漏稅之言詞脅迫所致。
（四）又丙○○於本院九十一年度自字第六六六號案件九十二年
      六月十六日審理中雖證述：「（問：根據勞基法終止僱傭
      契約應該要給付員工資遣費，你是否知道？）知道」、「
      （問：你給付八萬元是包括資遣費？）四萬元是，另外四
      萬元不是」、「（問：根據勞基法未經預告終止契約，應
      該給付預告期間的工資，你是否知道？）知道」等語，有
      上開筆錄附卷可證（見本院卷第十七頁），然丙○○於本
      院訊問時辯稱：上開陳述乃係針對勞動基準法本身規定所
      為之回答，非代表麗汝齒公司即有給付資遣費、預告工資
      予自訴人之義務等語（見本院卷第五八頁反面，九十三年
      十一月十八日準備程序筆錄）。而觀諸前揭本院九十一年
      度自字第六六六號案件審理時對丙○○所為之詰問問題，
      確係針對勞動基準法規定本身而言，且未清楚區分不同之
      終止僱傭契約情形所應適用之規定，亦未提及麗汝齒公司
      與自訴人間僱傭關係之終止係屬何者，是丙○○上開案件
      中之證述，亦不能證明麗汝齒公司或被告係出於自願、在
      無外力因素介入之前提下，給付自訴人資遣費及預告工資
      。而自訴人雖未明白表示要求丙○○給付金錢，然依自訴
      人「你們公司的帳我很清楚，內、外帳差距很大，你們看
      著辦」之文字用語，已足以讓人明白知悉自訴人係欲以檢
      舉逃漏稅之手段以達其要脅麗汝齒公司給付資遣費、預告
      工資之目的，是被告為免遭自訴人檢舉，始支付自訴人八
      萬元，姑不論自訴人之行為其法律評價上為何，於被告之
      主觀認知裡，渠等既有遭威迫而交付金錢之實，則渠等認
      定自訴人之行為係屬恐嚇取財而向本院提起自訴，實非無
      中生有、虛構情事，是縱認自訴人恐嚇取財罪未能成立，
      亦不能遽對被告二人論以誣告罪。
五、綜上，自訴人所舉誣告事證，尚有合理性之懷疑存在，致使
    無從為被告有罪之確信，揆諸前揭法條規定及說明，即均應
    為被告無罪之諭知，用期適法。
據上論斷，應依刑事訴訟法第三百四十三條、第三百零一條第一
項，判決如主文。
中　　華　　民　　國　　94　　年　　2 　　月　　4 　　日
                        臺灣臺北地方法院刑事第一庭
                            審判長法  官  陳興邦
                                  法  官  劉亭柏
                                  法  官  劉素如
以上正本證明與原本無異。
如不服本判決，應於判決送達後十日內向本院提出上訴狀（應抄
附繕本）。告訴人或被害人如對於本判決不服者，應具備理由請
求檢察官上訴，其上訴期間之計算係以檢察官收受判決正本之日
期為準。
                                  書記官  陳俐妙
中　　華　　民　　國　　94　　年　　2 　　月　　4 　　日
